最高法院刑事判決　　　　　　九十四年度台上字第一七六四號
　　上　訴　人　乙○○
　　　　　　　　　　　　164.
　　　　　　　　甲○○
　　　　　　　　　　　　樓之1.
上列上訴人等因強盜等罪案件，不服台灣高等法院中華民國九十
四年一月十二日第二審判決（九十三年度上訴字第三二一五號，
起訴案號：台灣台北地方法院檢察署九十二年度偵字第二三０九
四、二三三六一、二三九八一號），提起上訴，本院判決如下：
    主  文
原判決關於乙○○共同加重強盜暨甲○○部分均撤銷，發回台灣
高等法院。
其他上訴駁回。
    理  由
一、撤銷發回部分（即乙○○共同加重強盜暨甲○○部分）：
本件原判決認定：上訴人乙○○於民國九十二年四、五月間，在
花蓮縣花蓮市○○○路金寶貝酒店前駕駛計程車，搭載不詳年籍
乘客時，因該乘客遺留於其車內之可發射子彈具有殺傷力之仿貝
瑞塔手槍一枝（槍枝管制號碼：0000000000）及另一枝亦具殺傷
力之改造手槍（嗣後業經楊龍生丟棄於台北縣瑞芳鎮卸波塊下，
經打撈未查獲）暨子彈十四發，竟意圖為自己不法之所有，侵占
入己，自該時起，未經許可，非法持有上開具殺傷力之槍、彈（
此部分經原審判刑確定）。嗣上訴人乙○○因向地下錢莊借款未
能清償，遭逼討債務甚急，乃另萌強盜犯意，於九十二年十月初
與上訴人甲○○商議強盜之事，共同基於犯意之聯絡，於九十二
年十月八日上午八時許，由上訴人甲○○駕駛6N-369計程車搭載
上訴人乙○○前往台北市○○路○段九十四號前，觀察銀行人員
運鈔情形並勘查地形。再於中午左右，至基隆市○○路二七０巷
三十號一樓同案被告楊龍生（業經原審法院以幫助強盜罪，判處
有期徒刑四年六月確定）之住處休息，翌（九）日凌晨零時許，
上訴人等二人共同意圖為自己不法所有，在台北市○○路一六六
號前，以上訴人乙○○自備之鑰匙一支竊取黃隆盛所有、由其子
黃豪聖使用之XJB-392 號機車，上訴人甲○○則在一旁把風，得
手後將該機車騎至台北市○○路○段七十九巷一弄四十四號前之
空地藏置，作為是日便於強盜所使用之工具。上訴人等於竊取前
開機車後，返回楊龍生上開住處，央求楊龍生搭載其二人前往台
北市○○路○段台北銀行木柵分行附近，並於強盜得手後接應離
開現場。楊龍生初未答應，迄當日上午，上訴人等二人再度央求
，楊龍生乃基於幫助強盜之犯意，答應所請，三人商議後，於是
日上午八時許，由楊龍生駕駛不知情之何智賢所有由楊龍生使用
之BO-1942 號自用小客車，搭載上訴人等二人前往台北市○○路
○段七十九巷一弄四十四號機車停放處，上訴人等二人隨即下車
，楊龍生則將車子駛至台北市○○路○段五十一巷十五弄三號附
近停放準備接應。其二人下車後，乙○○持前述之仿貝瑞塔改造
手槍一枝、子彈九發，甲○○明知具有殺傷力之槍彈不得未經許
可而持有，竟由乙○○交付改造手槍一枝、子彈一發，未經許可
而持有。嗣其二人即騎乘上開竊取之機車至台北銀行木柵分行門
口時，見第一商業銀行世貿分行行員黃薇安、黃伊琳分持灰色背
包（內有金融卡五張、印章五枚、皮包等物）及紅色手提包（內
有現金新台幣《下同》一百五十二萬四千一百元之紙鈔及二千零
五十元之硬幣）步出車外，上訴人乙○○乃對空鳴槍一槍，並對
黃薇安稱：「搶劫」，隨即強取其背包得手，台北銀行木柵分行
駐衛警彭道能聽聞有人呼喊搶劫後，步出查看，上訴人甲○○見
狀即基於殺人之犯意，朝彭道能方向射擊一槍，惟擊中提款機之
玻璃門，致玻璃破碎，彭道能乃開槍還擊，上訴人甲○○遭擊中
後旋即逃往楊龍生停車接應處。另黃伊琳見有人搶劫後，躲至該
分行旁邊防火巷內，嗣聞槍聲稍止，欲起身之際，上訴人乙○○
追至，並持槍對黃伊琳稱：「給我」，至使黃伊琳不能抗拒而強
取上述內裝現款之紅色手提包。嗣彭道能趕至，並開槍擊中上訴
人乙○○，其中槍倒地後，當場被逮捕，並在該分行前查扣上開
機車，同時扣得機車上屬上訴人乙○○所有用以竊取機車之鑰匙
一支。上訴人甲○○受槍傷後逃往楊龍生上開停車接應之處所，
楊龍生即搭載甲○○逃離現場，並至基隆市礦工醫院就醫，楊龍
生嗣將上訴人甲○○所持有之改造手槍棄置於台北縣瑞芳鎮番仔
澳港防波堤卸波塊外海中，經警打撈未獲等情。因而撤銷第一審
關於上訴人乙○○共同加重強盜暨上訴人甲○○部分之科刑判決
，改判仍論上訴人乙○○以共同意圖為自己不法之所有，攜帶兇
器，以強暴、脅迫至使不能抗拒，而取他人之物罪，判處有期徒
刑玖年；改判論上訴人甲○○以殺人未遂罪，判處有期徒刑玖年
；並均諭知如原判決附表所示之手槍、子彈、鑰匙沒收，固非無
見。
惟查：（一）按審判長應將證物提示當事人、代理人、辯護人或
輔佐人，使其辨認；又卷宗內之筆錄及其他文書可為證據者，審
判長應向當事人、代理人、辯護人或輔佐人宣讀或告以要旨；而
審判期日之訴訟程序，專以審判筆錄為證；刑事訴訟法第一百六
十四條第一項、第一百六十五條第一項、第四十七條分別定有明
文。上開規定依同法第三百六十四條，為第二審審判所準用。其
立法意旨乃基於直接審理原則，舉凡法院採為判決基礎之證據，
均應於審判期日由審判長踐行提示之程序，賦予當事人適當之辯
論機會，用以擔保證據資料之正確性。苟未踐行上述法定程序，
自有應於審判期日調查證據未予調查之違法，若採為論罪之基礎
，其判決當然違背法令。原判決事實認定：查扣機車上乙○○所
有用以竊取機車之鑰匙一支。理由內說明：並有竊取機車所用之
鑰匙一支可證。……竊盜所用之鑰匙一支隨同失竊機車為警方扣
留，……應依刑法第三十八條第一項第二款之規定，該鑰匙亦應
沒收。（見原判決第三頁倒數第四行、第四頁最後一行、第五頁
第一行、第十六頁倒數第一至五行），為其認定上訴人等犯竊盜
罪之依據。惟原審於九十四年一月五日審理期日，審判長並未提
示扣案之鑰匙一支令上訴人等辨認，有上開審判筆錄在卷可查（
見原審卷第九十一頁），依前說明，其所踐行之訴訟程序，自屬
於法有違，原判決遽採為論罪之基礎，其判決當然違背法令。（
二）事實審法院本於調查所得之資料，以供述證據認為一部為真
實者，固得採取或捨棄其一部，以為裁判之根據，但其所以採取
或捨棄一部分之心證理由，應詳為闡述，方足以昭折服。原判決
固採取證人彭道能於第一審審理時之證述，為認定上訴人甲○○
有殺人未遂犯行之憑據（見原判決第十一頁《五》《１》部分）
；然證人彭道能於九十二年十月九日十二時三十分案發後第一次
警詢時證述：約九時五分許，……見二名歹徒均持手槍，繞到銀
行放置提款機之門口，二名歹徒從第一銀行二名小姐之側面強盜
放置現金之手提包得手，拉扯之際公務車之司機隨即走向歹徒，
歹徒立刻開槍，當時歹徒之子彈打到放置提款機門口玻璃，將玻
璃門打破等語（見九十二年度他字第七一０二號卷第二十七頁反
面），互核以觀，證人彭道能先後之證述不盡相同，原判決並未
於理由內說明何以摒棄其於警詢時之證詞，即逕以該證人於第一
審時之證述為論處上訴人甲○○殺人未遂罪刑之基礎，亦有理由
不備之違法。（三）有罪之判決書事實，為適用法令之依據，應
將法院依職權認定與犯罪構成要件有關之事項，詳記於事實，然
後於理由內逐一說明其憑以認定之證據，使事實及理由兩相一致
，方為合法。若事實未有此記載，而理由加以說明，為理由失其
依據，如事實有此記載，理由未予說明，則為理由不備。原判決
理由內說明：扣案如原判決附表所示編號一至三之手槍、子彈等
物，均為違禁物，應依刑法第三十八條第一項第一款之規定，宣
告沒收（見原判決第十六頁倒數第五至八行），惟原判決事實並
未記載扣得上開槍、彈（見原判決第三頁倒數第四至六行），其
理由之說明即失其依據。（四）原判決理由復說明：上訴人甲○
○所為係犯槍砲彈藥刀械管制條例第十一條第四項、第十二條第
四項之罪、刑法第三百三十條第一項之加重強盜罪及刑法第二百
七十一條第二項之殺人未遂罪，上訴人甲○○所犯上開三罪有方
法結果之牽連關係，應從一重之殺人未遂罪論處（見原判決第十
五頁（二）（１）部分）。但原判決未說明上訴人甲○○所犯槍
砲彈藥刀械管制條例第十一條第四項、第十二條第四項之罪間之
法律關係如何，自有理由不備之情形。另原判決理由內說明第一
審判決就機車鑰匙及安全帽均未沒收亦有未當（見原判決第十六
頁第七行），惟原判決亦未就安全帽宣告沒收，其上開關於「安
全帽」未予沒收之指摘亦屬贅餘。以上或為上訴意旨所指摘，或
為本院得依職權調查之事項，應認原判決有撤銷發回之原因。又
原判決就上訴人乙○○殺人未遂部分不另為無罪之諭知，依公訴
意旨既認與前開論罪部分有裁判上一罪之關係，基於審判不可分
之原則，應一併發回，附此敘明。
二、上訴駁回部分（即乙○○未經許可持有槍、彈部分）：
查第三審上訴書狀，應敘述上訴之理由，其未敘述者，得於提起
上訴後十日內補提理由書於原審法院，已逾上述期間，而於第三
審法院未判決前仍未提出上訴理由書狀者，第三審法院應以判決
駁回之，刑事訴訟法第三百八十二條第一項、第三百九十五條後
段規定甚明。本件上訴人乙○○不服原判決論處其未經許可，持
有可發射子彈，具有殺傷力之改造手槍罪刑，於九十四年一月二
十一日提起上訴，並未敘述理由，迄今逾期已久，於本院未判決
前仍未提出，依上開規定，其此部分之上訴自非合法，應予駁回
。
據上論結，應依刑事訴訟法第三百九十七條、第四百零一條、第
三百九十五條後段，判決如主文。
中　　華　　民　　國　九十四　年　　四　　月　　八　　日
                      最高法院刑事第七庭
                          審判長法官  林　增　福
                                法官  邵　燕　玲
                                法官  張　清　埤
                                法官  陳　世　雄
                                法官  陳　朱　貴
      本件正本證明與原本無異
                                      書  記  官
中　　華　　民　　國　九十四　年　　四　　月　 十二 　日
                                                      Ｋ
